臺灣板橋地方法院民事判決　　　　　　　99年度訴字第2050號
原　　　告　杜德祥
訴訟代理人　曾勤博律師
被　　　告　新北市中和區公所（原台北縣中和市公所）
法定代理人　邱垂益
訴訟代理人　陳佳瑤律師
　　　　　　鄭佑祥律師
上列當事人間請求拆屋還地事件，經本院於民國100年1月19日言
詞辯論終結，判決如下：
    主  文
被告應將坐落新北市○○區○○段第一二三地號土地上如附圖所
示Ａ（面積二三點○二平方公尺）及Ｂ（面積二六點○六平方公
尺）之地上物（即附圖所示之牆壁及鐵門）拆除騰空後，並將該
部分之占用土地交還原告及全體共有人。
訴訟費用由被告負擔。
本判決第一項於原告以新臺幣壹佰零玖萬元為被告供擔保後，得
假執行；但被告如以新臺幣參佰貳拾陸萬參仟捌佰貳拾元為原告
預供擔保，得免為假執行。
    事實及理由
一、程序方面：
    按訴狀送達後，原告不得將原訴變更或追加他訴，但有請求
    之基礎事實同一、或不甚礙被告之防禦及訴訟終結者，不在
    此限，民事訴訟法第255條第1項第2、7款分別定有明文。本
    件原告原起訴請求被告應將坐落新北市○○區○○段268 建
    號第1層如起訴狀附圖所示Ａ（面積63.85平方公尺）騰空返
    還予原告及全體共有人；嗣經新北市中和地政事務所測量人
    員至現場勘驗，並依測量結果繪製土地複丈成果圖，原告以
    書狀變更訴之聲明為被告應將坐落新北市○○區○○段123
    地號土地上如附圖（土地複丈成果圖）所示Ａ（面積23.02
    平方公尺）及Ｂ（面積26.06平方公尺）之地上物（即附圖
    所示之牆壁及鐵門）拆除騰空後，並將該部分之占用之土地
    交還原告及全體共有人，核屬請求之基礎事實同一，亦屬不
    甚礙被告之防禦及訴訟之終結，依上開規定，自應准許之，
    合先敘明。
二、原告起訴主張：
    坐落於新北市○○區○○段123地號上門牌號碼為新北市○
    ○區○○街28巷2之1號建物（下稱系爭1樓建物），所有權
    人為新北市中和區（原中和市）管理者為被告，原告則為同
    地號上門牌號碼為新北市○○區○○街28巷2之1號2樓之建
    物（下稱系爭2樓建物）之所有權人。上開建物均坐落於新
    北市○○區○○段第一二三地號土地上，系爭土地為兩造及
    其他共有人所分別共有，然被告於民國92年起，私自於該坐
    落建物前非專屬於被告管理之系爭共有土地上砌水泥牆圍起
    ，並分別建構水泥屋頂及遮陽板屋頂（下稱系爭增建物），
    與系爭1樓建物形成密閉空間，供作私用，侵害全體共有人
    對該土地之所有權，其佔用土地範圍經法院履勘測量後如附
    圖（土地複丈成果圖）所示Ａ（面積23.02平方公尺）及Ｂ
    （面積26.06平方公尺）之地上物（即附圖所示之牆壁及鐵
    門）。為此，原告爰依民法第767條及第821條規定，請求被
    告拆除前開牆壁及鐵門後返還占用土地於原告及其他全體共
    有人，併聲明除擔保金額外如主文所示。
三、被告之抗辯：
  (一)被告取得系爭1 樓建物所有權後，除新增屋頂遮陽採光罩外
    均與原始所有權人之屋況並無差異，被告並未就系爭1 樓建
    物施作水泥牆及建構水泥屋頂。
  (二)系爭1樓建物屋頂遮陽採光罩部分，兩造於99年1月15日中和
    區調解委員會調解時，就上開事項業已達成初步共識，內容
    係就遮雨棚之形狀由圖形更改為平面式等語，原告從未主張
    被告新建遮雨棚係侵犯全體共有人之所有權，足認原告業已
    同意被告新增屋頂遮雨棚。
  (三)被告將系爭1 樓建物作為中和區民生里活動中心，並開放作
    為公共使用，該棟公寓之所有住戶皆可自由進出、使用，並
    無原告所稱建構水泥屋頂及遮陽板屋頂，形成密閉空間，供
    作私用等情。
  (四)依新修正之民法第820條第1項規定，共有物之管理已非如舊
    法規定需由共有人共同管理之。被告將系爭1 樓建物供中和
    區民生里之里民活動中心之用，該棟公寓之所有住戶均同意
    供公共使用，從未有反對之意思表示，核與民法第820條第1
    項所定共有人合計過半數及應有部分合計過半數之同意相符
    。
  (五)綜上，併為答辯聲明：
  1.原告之訴及其假執行之聲請均駁回。
  2.訴訟費用由原告負擔。
  3.如受不利之判決，願提供擔保請准宣告免為假執行。
四、法院之判斷：
  (一)本件被告與原告分別為系爭1、2樓建物之所有權人，系爭1
    樓建物於92年被告購買時，即有圍起水泥牆及建構水泥屋頂
    ，嗣被告再新增屋頂遮陽採光罩等情，有原告提出系爭1 樓
    建物測量成果圖、土地及建物登記謄本、照片等件為證，並
    經本院於99年12月16日現場履勘屬實，有勘驗筆錄在卷可稽
    （見本院卷第66頁至第68頁），本院另囑託新北市中和地政
    事務所派員現場測量，製有土地複丈成果圖如附圖所示可參
    ；上情並為兩造所不爭執，自堪信此部分原告主張之事實為
    真實。
  (二)原告主張被告無權占用全體共有人共有之土地侵害其等所有
    權，爰依民法第767條、第821條之規定，請求被告就系爭增
    建物牆壁及鐵門拆除並騰空後，將占用土地返還予原告及其
    他全體共有人等語，則為被告所否認，並以前開情詞置辯。
    是本件應審究者為：被告所有系爭增建物如附圖所示Ａ及Ｂ
    占用原告及其他全體共有人共有之土地是否有正當法律權源
    ？原告請求被告予以拆除，有無理由？經查：
  1.按所有人對於無權占有或侵奪其所有物者，得請求返還之；
    對於妨害其所有權者，得請求除去之；有妨害其所有權之虞
    者，得請求防止之；各共有人對於第三人，得就共有物之全
    部，為本於所有權之請求。但回復共有物之請求，僅得為共
    有人全體之利益為之，民法第767條第1 項及第821條分別定
    有明文。又以無權占有為原因，請求返還所有物之訴，被告
    對於原告就其物有所有權存在之事實無爭執，而僅以非無權
    占有為抗辯者，原告於被告無權占有之事實，無舉證責任。
    被告應就其取得占有，係有正當權源之事實證明之。如不能
    證明，則應認原告之請求為有理由（最高法院72年度台上字
    第1552號判決意旨參照）。再按未經共有人協議分管之共有
    物，共有人對共有物之特定部分占用收益，須徵得他共有人
    全體之同意。如未經他共有人同意而就共有物之全部或一部
    任意占用收益，他共有人得本於所有權除去其妨害或請求向
    全體共有人返還占用部分（最高法院74年度第2 次民事庭會
    議決定(三)參照）。
  2.被告雖抗辯：其於92年間取得系爭1樓建物所有權後，除新
    增屋頂遮陽採光罩外，並未施作水泥牆及建構水泥屋頂，且
    原告亦從未主張被告新建遮雨棚有侵害全體共有人之所有權
    ，足認原告業已同意被告新增屋頂遮雨棚，加以系爭1樓建
    物係供里民活動中心之用，該棟公寓之所有住戶均從未有反
    對之意思表示，亦符新修正民法第820條第1項多數決之規定
    等語，並提出新北市中和區調解委員會調解筆錄、照片為證
    。然原告既否認有同意被告使用占用土地，揆諸上開說明，
    被告即應就系爭增建物占有土地係有正當權源之事實負舉證
    責任，惟被告僅空言系爭1樓建物皆由里民共同使用，原告
    及其他全體共有人並無反對之意思表示云云，就其是否有正
    當權源迄未提出任何證據加以證明，且縱令於原告提起本件
    訴訟前並無任何共有人對被告表示反對，亦不得認系爭增建
    物使用為有權占有，是被告此部分之抗辯，尚非可採；至被
    告所提出之調解筆錄、照片等件，此充其量僅能證明系爭1
    樓建物之屋頂遮陽棚其形狀由圖形更改為平面式而已，並非
    表示原告知此事實而未加爭執，即認原告有同意被告占用之
    意思表示，是被告此部分抗辯，亦非可取。
  3.又被告抗辯：系爭1樓建物作為中和區民生里活動中心，該
    棟公寓之所有住戶皆可自由進出、使用，並無形成密閉空間
    以供私用云云，惟經本院於99年12月16日現場勘驗結果，上
    開增建物坐落之土地為系爭第123地號土地非屬被告管理之
    區分所有建物之專有部分，自不得由被告單獨管理佔用之，
    又經實際測量佔用面積後，如附圖Ａ部分為泡茶區，放置沙
    發及桌椅並設置有鐵門及上鎖，佔用面積為23.02平方公尺
    ；Ｂ部分有增設牆壁與Ａ部分形成空間上之區隔，佔用面積
    為26.06平方公，此有本院勘驗筆錄可稽及土地複丈成果圖
    可稽（見本院卷第66頁至第70頁），此顯已妨害致原告及其
    他共有人之自由使用權利，是被告辯稱住戶皆可自由使用並
    無形成密閉空間公私用乙節，洵不足採。
五、綜上所述，被告所有之系爭增建物占用原告及其他全體共有
    人共有之土地並無法律上之權源，已如前述。從而，原告依
    民法第767條第1 項、第821條之規定，請求被告將坐落新北
    市○○區○○段123地號土地上如附圖所示Ａ（面積23.02平
    方公尺）及Ｂ（面積26.06 平方公尺）之系爭增建物拆除騰
    空後，並將該部分占用之土地交還原告及全體共有人，為有
    理由，應予准許。
六、兩造分別陳明願供擔保，聲請宣告假執行或免為假執行，經
    核於法並無不合，爰各酌定相當之擔保金額准許之。
七、本件事證已臻明確，兩造其餘主張及攻擊防禦方法，經審酌
    後認於本判決結果不生影響，爰不一一論述，附此敘明。
八、結論：原告之訴為有理由，依民事訴訟法第78條、第390 條
    第2項、第392條，判決如主文。
中    華    民    國    100    年    2    月    16    日
                  民事第一庭    法  官  黎文德
以上正本係照原本作成
如對本判決上訴，須於判決送達後20日內向本院提出上訴狀
中    華    民    國    100    年    2    月    16    日
                                書記官  呂昆